最高法院刑事判決　　　　　　　　　　　　　　　九十一年度台上字第四八九五號
　　上　訴　人　乙○○
　　　　　　　　甲○○
右上訴人等因偽造貨幣案件，不服台灣高等法院中華民國八十九年五月十六日第二審
判決（八十九年度上訴字第八七０號，起訴案號：台灣新竹地方法院檢察署八十七年
度偵字第七八八三號），提起上訴，本院判決如左：
    主  文
原判決關於甲○○部分撤銷，發回台灣高等法院。
乙○○之上訴駁回。
　　理  由
一、撤銷部分：
本件原判決認定：緣乙○○因綽號「阿順」之不詳年籍姓名男子積欠其新台幣（下同
）二萬元賭債，明知「阿順」所持有之面額壹仟元通用紙幣係偽造之偽鈔，竟於民國
八十七年十一月八日晚上十一時許，在台中市某處，收受「阿順」交付之偽造壹仟元
面額通用紙幣偽鈔四十張，以抵償前開二萬元債務。其收集取得前開偽造之壹仟元面
額通用紙幣偽鈔後，於八十七年十一月十一日下午一時許，因懼怕自己已多次行使偽
鈔會為警查獲，乃至新竹市○區○○路一段一０八巷一０二號上訴人甲○○住處，與
甲○○基於共同及概括之犯意，駕駛前開車牌號碼ＨＨ∣四三八五號自用小客車搭載
甲○○，俟機尋找目標。先於同日下午二時三十分許，在新竹縣湖口鄉○○街一一八
號盧廷茂經營之山水金香店附近，乙○○將其收集持有之面額壹仟元通用紙幣偽鈔一
張交由甲○○，並在車上等待接應，甲○○乃持以行使向盧廷茂詐購檀香粉，使盧廷
茂不疑有詐，因之陷於錯誤，將價值一百四十元之檀香粉及真正之通用貨幣、紙幣共
八百六十元交付。嗣因盧廷茂察覺有異，隨即持往台灣中小企業銀行鑑定確為偽鈔，
向新竹縣警察局竹北分局湖口分駐所報案，而交警扣得該面額壹仟元通用紙幣偽鈔一
張。同日下午三時許，在新竹縣新豐鄉○○路○段新竹區中小企業銀行附近，乙○○
又再將其收集持有之面額壹仟元通用紙幣偽鈔一張交由甲○○，並在車內等候接應。
甲○○下車持以行使向附近之某金香店詐購檀香粉，該店老闆外出取貨，甲○○乃在
該金香店等候，因新竹縣警察局竹北分局山崎派出所警員潘志銘、陶海樑適巡邏至該
處，接獲新竹縣警察局竹北分局勤務中心之通報，循線查獲在前開車牌號碼ＨＨ∣四
三八五號自用小客車內之乙○○，並扣得其持有尚未使用之面額壹仟元通用紙幣偽鈔
三十四張。甲○○發現乙○○為警查獲後，離開該金香店，致行使該偽造之仟元通用
紙幣偽鈔未得逞，於同日下午三時三十分許，在新竹縣新豐鄉○○路○段九十三巷為
警循線查獲，並扣得其持有著手行使而尚未交付之面額壹仟元通用紙幣偽鈔一張等情
。因而撤銷第一審不當之科刑判決，改判仍論處甲○○以共同連續行使偽造之通用紙
幣（累犯）罪刑，固非無見。
惟查：刑法第一百九十六條第一項之行使偽造紙幣罪，以明知係偽造之紙幣，故意收
受後冒充真幣行使為構成要件。而所謂行使，則以偽作真而使用之。本件甲○○固坦
承於八十八年十一月十一日下午三時許在新竹縣新豐鄉○○路○段新竹區中小企業銀
行附近，乙○○復拿一張面額壹仟元之紙鈔給其至附近之某金香店購買檀香粉，但其
於一審審理時已供稱：「（為何檀香粉沒有買到就走了？）當時我是在等，想先去跟
蕭講，講說在等老板去拿貨，但未看到蕭，又找不到他，順便找地方上廁所」等語（
見一審卷第四十五頁反面），嗣其於原審審理中復供稱：「……乙○○……又要我到
新豐鄉向另一家金香店要我再買檀香粉，乙○○交給我一千元，我進去買香，當時店
裏只有一個小女孩，我在店裏等時警察就來」、「當時我去買香粉，但店裏的小孩說
大人不在要我等，我等很久才離開」等語（見原審卷第三十頁、第六十一頁）。依上
開甲○○所供，其到該金香店欲購買檀香粉時，是否已持該偽造之壹仟元之紙鈔作為
真鈔而向該金香店之人使用之，即不無疑問。原審對此部分未予究明，即遽論甲○○
以行使偽造通用紙幣未遂罪行（見原判決第八頁第八行），似嫌速斷，並有應於審判
期日調查之證據而未予調查之違法。再原判決理由欄先引用甲○○於八十九年三月二
十七日聲請調查證據狀中所承，認當甲○○第二次持面額壹仟元之紙鈔向某金香店購
買檀香粉時，該店老闆是去「換零錢」，要其稍等一會，足證甲○○第二次也已著手
行使買貨、兌換真鈔之行為云云，但嗣其於理由欄及事實欄，則皆又認甲○○該次前
往購買檀香粉時，因老闆「外出取貨」，其發現乙○○已為警查獲，乃離開該金香店
云云（見原判決第三頁第十行以下、第七頁第五行以下），並有理由與理由及事實與
理由相互矛盾之違誤。以上或為上訴意旨所指摘，或為本院得依職權調查之事項，應
認原判決關於甲○○部分有撤銷發回更審之原因。
二、駁回部分：
查第三審上訴書狀，應敘述上訴之理由，其未敘述者，得於提起上訴後十日內補提理
由書於原審法院，已逾上述期間，而於第三審法院未判決前仍未提出上訴理由書狀者
，第三審法院應以判決駁回之，刑事訴訟法第三百八十二條第一項、第三百九十五條
後段規定甚明。本件上訴人乙○○所犯共同連續行使偽造之通用紙幣罪行部分，乙○
○之原審選任辯護人盛枝芬律師不服原審判決，於八十九年六月七日為乙○○提起上
訴，但其上訴意旨並未敘述理由，迄今逾期已久，於本院未判決前仍未提出，依上開
規定，關於乙○○部分之上訴，自非合法，應予駁回。
據上論結，應依刑事訴訟法第三百九十七條、第四百零一條、第三百九十五條後段，
判決如主文。
中      華      民      國    九十一    年      九      月      四      日
                              最高法院刑事第九庭
                                  審判長法官  陳  炳  煌
                                        法官  陳  正  庸
                                        法官  韓  金  秀
                                        法官  吳  信  銘
                                        法官  徐  文  亮
      右正本證明與原本無異
                                              書  記  官
中      華      民      國    九十一    年      九      月      十      日
